臺灣高等法院臺中分院民事判決　　　　　 96年度醫上字第3號
上　訴　人　甲○○
　　　　　　　　　　　號
訴訟代理人　丁○○
　　　　　　乙○○
被上訴人　　己○○
　　　　　　丙○○
　　　　　　戊○○
　　　　　　庚○○
　　　　　　辛○○
　　　　　　財團法人彰化基督教醫院
法定代理人　壬○○
前列五人共同
訴訟代理人　林正雄律師
上列當事人間損害賠償事件，上訴人對於中華民國96年4月9日臺
灣彰化地方法院94年度醫字第7號第一審判決提起上訴及擴張之
訴，本院於民國96年9月19日言詞辯論終結，判決如下：
    主  文
上訴及擴張之訴均駁回。
第二審及擴張之訴訴訟費用均由上訴人負擔。
    事實及理由
壹、程序方面：
一、本件被上訴人己○○受合法通知，未於言詞辯論期日到場，
    核無民事訴訟法第386條各款所列情形，爰依上訴人之聲請
    ，由其一造辯論而為判決。
二、按「訴狀送達後，原告不得將原訴變更或追加他訴。但擴張
    或減縮應受判決事項之聲明者，不在此限」，民事訴訟法第
    255條第1項第3款定有明文。本件上訴人原起訴請求被上訴
    人連帶給付新台幣（下同）200萬元，嗣在本院請求被上訴
    人除應連帶給付200萬元外，另應連帶給付自起訴狀繕本送
    達翌日起至清償日止按年息百分之5計算之利息，核屬上開
    法條規定擴張應受判決事項之聲明，應予准許，合先敘明。
貳、實體方面：
甲、聲明部分：
一、上訴人方面：(一)上訴聲明部分：(1)原判決廢棄。(2)被上訴人
    應連帶給付上訴人新台幣（下同）200萬元。(二)擴張聲明部
    分：被上訴人應連帶給付上訴人本金200萬元自起訴狀繕本
    送達翌日起至清償日止按年息百分之5計算之利息。
二、被上訴人方面：(一)上訴及擴張之訴均駁回。(二)如受不利之判
    決，被上訴人願供擔保，請准免於假執行。
乙、陳述及理由部分：
一、上訴人方面：
(一)、1.緣上訴人之長子王仁勇於民國92年7月26日因頭痛自草屯
    佑民醫院轉診至財團法人彰化基督教醫院（下稱彰化基督教
    醫院）就醫，於就診當時經檢查病患有高血壓（180/101）
    之病況，並有頭痛之症狀以及告知其於78年4月26日曾有腦
    中風病史的情況下，彰化基督教醫院急診室醫師被上訴人己
    ○○、內科醫師被上訴人辛○○，當時均不接受病患家屬之
    懇求，為其作腦部斷層掃描檢查（下稱C.T.），以了解病患
    頭痛原因因而造成日後誤診延診致病患送命；又該院醫師被
    上訴人丙○○及被上訴人戊○○在當日病發之黃金時點又未
    預先對病患作頭部電腦斷層掃描檢查，以了解病患頭部是否
    已有微量出血，即開給病患Plavix藥物（抗血栓用藥）四粒
    供王仁勇於當日（92年7月29日）中午服用，本預備心導管
    手術，惟約2-3小時，卻導致王仁勇變成腦出血，而後再緊
    急作該項檢查，會同醫師被上訴人庚○○於同日下午6點30
    許為王仁勇作腦部開刀，其後血流不止，於同年8月6日死亡
    。事後，病患家屬始發現服用Plav ix藥物，有違反藥學上
    如下述之警語與禁忌：(1)應於手術前7天停止使用，否則血
    流不止。(2)正在出血的患者及顱內出血之患者使用。本件前
    開五位醫師的過失醫療行為與病患王仁勇之死亡，具有相當
    因果關係，應負共同侵權行為之損害賠償責任，茲詳述如下
    ：
  (1)基督教醫院急診室醫師有分錯科別，欠缺普通人應注意而未
  　注意之嚴重過失：案發當時急診醫師被上訴人己○○於病患
    進住該院後，因病患曾有中風之病史且有高血壓、糖尿病、
    糖尿病之宿疾，在此情況，一般人之常識判斷都知道應先醫
    高血壓再治高血糖，詎被上訴人己○○醫師卻先將病人分至
    一般內科之新陳代謝病房 (即先治療高血糖)，其捨近求遠
    之醫療行為且分錯科別之措施，顯然欠缺普通人能注意而未
    能注意之嚴重過失。
  (2)被上訴人己○○、辛○○、丙○○、戊○○四位醫師未作腦
    部電腦斷層掃描，顯有預防檢查之缺失：查病人有上述之病
    情，據卷內所附行政院衛生署基隆醫院報導、財團法人長庚
    紀念醫院衛教手冊、高雄醫學大學附屬醫院報導、及真理大
    學保健報導等，有關腦部電腦斷層掃描係腦中風檢查之重要
    項目，詎此四位醫師未替病患作此檢查即讓其服用Plavix，
    顯然有違醫療常態，欠缺善良管理人之注意義務，為有過失
    。
  (3)被上訴人丙○○、戊○○醫師有誤診、給藥錯誤之嫌：按基
    督教醫院出具之死亡證明書之死亡原因係腦溢血及高血壓，
    又該院病歷摘要病史欄中載明：「...After medicial
    treatment，he was suffered from L,t cerebellar hemor
    rhage.....」，顯見出血原因係因為先前plavix的藥物治療
    不當而引起病患出血，此也是導致病患死亡之直接原因，故
    病患之死亡顯與醫師開錯藥有相當之因果關係。
  (4)被上訴人戊○○、庚○○醫師有違反醫事法令及醫處規則之
    嚴重過失：被上訴人戊○○未看診即同意使用Plavix藥物，
    此情況已明顯違反醫師法第11條第1項前段「醫師非親自診
    療不得施行治療，開給方劑或... 」之規定；又被上訴人庚
    ○○醫師在開刀前未審閱病例，亦未將病人已服用Plavix藥
    物四粒開刀之預後告知家屬，顯然違反醫師法第12條之1規
    定：「醫師診治病人時應向病人或其家屬告知其病情、治療
    方針、處置用藥、預後情形及可能不良反應」；而手術開刀
    係被上訴人戊○○、庚○○討論決定，兩位係資深醫師，明
    知服用該藥有「至少七天內不能開刀」之警語與禁忌，及若
    開刀可能導致無法止血之嚴重後果，但均未告知病患家屬，
    顯有意圖隱瞞前階段之錯誤診斷與用藥之嫌，顯然違反醫療
    準則。
  (5)至於被上訴人等所述上訴人已簽署屬手術同意書、麻醉同意
    書等情，按一般病人上醫院開刀無論大小，均應簽署上開兩
    種同意書，此為人人皆知之事情，惟本案因病人已服用
    Plavix藥物四粒，有前述之用藥禁忌與警語，情況較為特殊
    ，而被上訴人庚○○卻未依醫師法之規定，向家屬告知其預
    後後果，反而於開刀後向家屬佯稱「情形良好」以為隱瞞，
    為有醫療過失並造成病患死亡之結果。
  2.綜上所述，被上訴人等人之違法誤診造成上訴人之子死亡，
    而基督教醫院與上開五位醫師間有僱用人與受僱人之法律關
    係，依法應與僱用人負連帶損害賠償責任，爰依民法第185
    條、第188條、第192條規定請求被上訴人給付扶養費用50萬
    元、慰撫金150萬元，並求為命被上訴人應連帶應給付上訴
    人200萬元之判決。
(二)、在本院補充陳述：
  1.原審僅採行政衛生署醫療審議委員會鑑定意見，而鑑定理由
    是否違背常情論理與經驗法則，則欠缺考量，且置上訴人提
    供之證據資料於不採，原審判決顯然違背民事訴訟法第222
    條第1及第3項規定、最高法院69年台上字第771號判例、79
    年台上字第540號判例。另本件刑事部分，再議二次後之不
    起訴處分及原審判決，均採認鑑定單位違背論理及經驗法則
　　之不公平鑑定意見，而不問其所由生之理由是否有違法或違
　  背經驗法則之處，不啻將司法審判權交由鑑定單位替代，置
    人民生命於枉顧。
  2.本件導致病人死亡之直接原因為「施用Plavix藥物導致腦出
  　血、違反用藥警語開刀導致死亡、違反醫師法及未盡醫師之
    附隨義務」，間接原因為「違反醫師之附隨義務，施用
    Plavix前未做腦斷層檢查致延誤時機、被上訴人己○○分科
    錯誤，有醫療疏失及欠缺普通人應注意而未注意之嚴重過失
    」，本件病人之死亡與被上訴人之醫療過程間，具有相當之
    法律上因果關係。上開編號0000000號醫審會鑑定意見違背
　  一般知識常情論理與經驗法則：上開鑑定意見就被上訴人醫
    院自始分錯科、及應於92年7月29日10:00前做C.T.檢查、及
    病歷摘要記載「after medical treatment,he was
    suffered from L't cerebellar hemorthage---。」，與病
    人之死亡間具有法律因果關係、使用Plavix藥物有其用藥警
    語與禁忌，為醫界瞭解，既然病人服用Plavix藥物目的是為
    醫心臟病（開刀），後來卻變成腦出血開刀，被上訴人戊○
    ○、庚○○二位專科醫師明知而違背以隱瞞家屬達到轉移焦
    點之目的，已違反醫療準則及醫師法至明等情，均避重就輕
    ，其鑑定意見明顯違反學術報告、經驗法則、缺乏公正至明
    ，並誤導原審，致原審一味認同，顯然欠缺公正。
  3.彰化縣醫事審議委員會之鑑定認為事前做C.T.診斷可能對病
    情亦無顯著幫助部分：按C.T.是腦中風之檢查項目之一，可
    提供更完全的診斷為前開署立基隆醫院、長庚醫院、高雄醫
    學大學及真理大學學術報告或衛教手冊所認定，彰化縣醫事
    審議委員會殊不知被上訴醫院就是未於適當時機（92年7月
    26日-92年7月29日10:00前）做C.T.才發生死亡悲劇，做了
    可能就改觀，人在醫院只要一絲希望，為何能為而不為？被
    上訴人等5位醫師之附隨義務何在？豈非未盡善良管理人之
    責任？豈非過失？原審竟不問所由生之理由為何（是否合乎
    經驗法則）？而據採為判決依據之一，顯有失公平。
二、被上訴人丙○○、戊○○、庚○○、辛○○、彰化基督教醫
    院則以：（被上訴人己○○並未於言詞辯論期日到庭，亦未
　　提出書狀作何聲明或陳述）
(一)、1.本案經行政院衛生署醫事審議委員會編號0000000號第1次
    及編號0000000號第2次王仁勇醫療鑑定報告，均認為被上訴
    人等就醫療過程並無疏失，嗣經鈞院再送上開機關做第3次
    鑑定 (鑑定書編號0000000)亦再次認定被上訴人等並無醫療
    過失，合先敘明。
　2.病患王仁勇住進醫基督教醫院時血糖之檢查數據高達305mg/
    d1，故交由新陳代謝科醫師先行處理，並無不妥之處，蓋因
    為新陳代謝醫師皆具備一般內科醫師資格，雖不見得擅長處
    理心臟及腦血管疾病之治療，但亦有初步處理之能力；且病
    歷記載急診醫師已發現Troponin-I為3.1mg/ml，住院照護時
    ，由醫師持續追蹤並照會專科醫師，顯示其處置並無不當。
    且急診室紀錄無法顯示病患之小腦有出血現象，收入新陳代
    謝科診療係依醫學專業及臨床數據判斷決定，並無醫療疏失
    之可言。
　3.腦出血大多係由高血壓控制不良所造成，臨床症狀之一為腦
    壓突然增高引發之頭痛、暈眩、噁心及嘔吐等廣泛性症狀，
    而根據以往醫學研究報告，上述症狀出現機率，往往不到50
    %，但若要確切的診斷出腦出血，多需要血塊所在位置引起
    之可定位症狀，如出血於小腦而造成走路不穩，或一側肢體
    行動不協調。臨床上血壓升高與頭痛之症狀並不具特異性，
    若無其他急性腦部症候，加上病例所記載之高血壓症候群與
    疑似心肌缺氧現象，況且C.T.並非用於腦中風之預防性診斷
    或篩檢的工具，無法預見腦中風之發生，故急診時未施行C.
    T.，並無不當。
　4.當病患王仁勇於92年7月28日持續頭痛並出現意識變化 (嗜
    睡狀)，護理紀錄為E3M6V5，此症狀雖可懷疑為腦壓增高，
    但其特異性並不高，需加上其他證據才能判斷其真正病因。
    病人疑似急性心肌梗塞，血糖、血壓增高，病歷記載並無顯
    示任何可定位性神經症狀，腦血管病變並非優先考量診斷，
    因此斷層攝影檢查為可選擇檢查，而非急切需要選擇。且出
    血腦中風多為急性發作，根據病例記載7月29日下午兩點三
    十病人突發視力模糊、複視及不正常神經症候群時且當時血
    壓為190/100mmHg，疑似高血壓性腦病變，合理推斷此為小
    腦出血的可定位症狀，而根據研究報告指出，這些症狀多出
    現在出血腦壓增高後一至二小時內。因此可推斷7月29日為
    最可能之出血發病時間，且當時診斷醫師立即安排腦部斷層
    檢查，於下午四點三十分電腦斷層檢查結果呈現左小腦出血
    ，立即會診神經外科處理，並未有拖延之情況。
　5.病人雖具有腦中風之危險因素，並不代表必然發生腦中風，
    腦中風之診斷主要依照臨床症狀下判斷，再以腦部斷層或其
    他影像檢查作為佐證。因此並非以腦部斷層檢查篩檢是否發
    生腦中風。Plavix藥物雖有加重出血之危險性，但若無出血
    任何臨床症狀，臨床上一般並不需事先安排C.T.檢查，更何
    況此檢查只能告知臨床醫師當時病人的腦部是否有病變，而
    無法預知下一刻的事件是否發生，尤其是腦中風、腦梗塞或
    腦出血；故心臟科會診後，依其專業判斷無排除急性冠狀動
    派症候群，建議給予相關且常用之藥物治療，自屬合理。
　6.上訴人質疑病人之死因係腦溢血，且基督教醫院出具之病歷
  　摘要記載：After medicial treatment，he was suffered
    fr om L, t cerebellar hemorrhage.可見腦溢血是在服用
    Plav ix以後才造成腦部大量出血，其發生經過時程約3小時
    (92年6月29日10點50分-14點)而發生視覺影像顛倒時點，符
    合用藥之反射時間云云，惟查上開病歷摘要所記載之文句，
    只是用以陳述病情進展之時間相關性，而非因果之關聯性。
    況根據最近文獻報告，使用Plavix等抗凝血藥物發生腦出血
    的機會為每年0.3%至0.6%左右，而在病人無法排除急性冠狀
    動脈症候群，且缺乏強烈證據顯示為腦出血之情況下，給予
    阿斯匹靈、Clexane及Plavix，並準備心導管檢查，亦符合
    給藥之適應症。
　7.至於服用Plavix是否為造成病患腦出血之原因？及開刀前後
    醫師是否有不告知病人或其家屬其預後結果之醫療準則？經
    查，腦部電腦斷層檢查結果呈現左小腦出血 (大小：4×4×
    4公分大)，同時以破入第三及第四腦室及水腦現象，緊急會
    診神經外科醫師庚○○並建議緊急手術；又雖然腦出血是否
    需要開刀引流仍有部分爭議，但根據最近之文獻仍贊成直徑
    大於3公分的小腦出血病患在72小時內接受開刀治療。而在
    緊急之情況下，雖然服用Plavix有可能出血之副作用，但此
    情況下選擇開刀仍屬緊急救命之處置。又病歷上雖無記載是
    否詳細告知手術預後結果，但家屬均已簽署手術同意書，應
    已暸解其風險。
　8.醫師會診並就病人現有狀況相互討論後，建議原照護醫師使
    用何種藥物，並無違反醫師法第11條第1項規定；甚且病歷
    並無記載是否詳細告知手術預後，但家屬已簽署手術同意書
    應已經瞭解其風險之所在，故並無違反醫師法第12條之一規
    定之虞。
　9.綜上所陳，被上訴人丙○○、戊○○、庚○○、辛○○及另
  　一被告溫萬利等五人，在醫療過程中無任何注意義務之違反
    ，亦無過失行為，其等之醫療行為與病患王仁勇之死亡亦無
    相當因果關係，是以上訴人之主張為無理由等語，資為抗辯
    。
(二)、在本院補充陳述：
　1.上訴人質疑被上訴人戊○○、庚○○醫師違反醫師法第12條
  　之1等情，恐有誤會：
　(1)查病人7月29日之的腦部斷層檢查結果，已呈現左小腦出血
  　（大小4X4X4公分大），同時有破入第三及四腦室及水腦現
    象。由於解剖位置靠近腦幹且血塊大，隨時會因急性水腫或
    繼續出血壓迫腦幹而威脅生命，因此，為挽救病人生命，冒
    出血風險而實施緊急手術乃是臨床醫師的使命。況且，病人
    小腦出血已4X4X4公分大，同時破入腦室造成水腦情形合併
    神經症候群尤其意識障礙，依臨床經驗及教科書所載手術取
    血塊是緊急手術必要處理方式，因此被上訴人庚○○醫師手
    術的決定及時間性，應屬正確。
　(2)再者，依據醫療法第63條但書之規定，病人如情況急迫，縱
  　使未向病人或其親屬、關係人等說明，並取得其手術同意書
    及麻醉同意書等，本為病人之最佳利益，仍應為手術之實施
    ，此方為臨床醫師之使命與法律規範之目的。
　(3)而本案中，被上訴人庚○○醫師，為求慎重與尊重病人(或
  　其家屬)的自主權。因此，於該等急迫之情況下，尚特向病
    人的女兒王品文解釋說明有開刀之必要及其風險等，經王品
    文了解並簽署手術同意書後，被上訴人始進行手術。此部份
    於台灣彰化地方法院檢察署93年度偵字第8939號案件偵訊中
    經檢察官訊問被上訴人庚○○：「在動手術前，是否有經過
    家屬之同意，並告知此手術之風險極可能引發之併發症？」
    時，被上訴人庚○○回答：「因為死者當時的狀況，如果不
    將血塊取出的話，必然會死亡，所以，有跟家屬解釋過，在
    家屬同意之後，我們才動手術」等語，且經王品文之同意後
    ，方進行手術。是上訴人認被上訴人醫師違反醫師法第12條
    之1等情，恐有誤會。
　2.本件雖經緊急手術，然術後狀況不佳，病人仍然死亡，被上
  　訴人共同參與本件的醫師與家屬同感悲痛與難過。病人王仁
    勇生前為極為傑出之公務員，對國家社會奉獻無限，最後仍
    不幸死亡，被上訴人等均不願意此情形發生，對於社會痛失
    棟樑，亦感惋惜。惟被上訴人等人在醫療過程既無何注意義
    務之違反，而有何過失行為，則與病人王仁勇之死因當無相
    當因果關係。
三、兩造就下列事實不爭執，堪信為真，並得採為判決基礎：
(一)、病患王仁勇於92年7月26日上午11時42分，因疑似急性心肌
    梗塞，由佑民醫院轉入彰化基督教醫院急診室求珍，經被上
    訴人己○○、辛○○、丙○○、戊○○、庚○○接續治療後
    ，仍於同年8月6日，因腦部血塊壓迫第4腦室合併水腦及急
    性小腦、中腦與橋腦梗塞及腦水腫導致死亡。
(二)、被上訴人己○○等五人所涉本件醫療糾紛刑事案件部分，業
    經彰化地檢署檢察官為不起訴處分（94年度偵續字第52、53
    號），並經臺中高分檢署駁回上訴人甲○○之再議聲請（95
    年度上聲議字第538號），嗣上訴人甲○○向本院聲請交付
    審判，因未委任律師提出理由狀，遭本院以聲請程序不合法
    駁回（95 年度聲判字第15號）而告確定。
(三)、被上訴人己○○於為本件醫療行為時，其醫師證書尚未經撤
    銷。
四、至於上訴人主張被上訴人己○○等五人就本件醫療行為有疏
    失，被上訴人彰化基督教醫院係僱用人，就病患王仁勇之死
    亡應負連帶損害賠償責任等語，則為被上訴人否認，並以前
    詞抗辯，是本件爭點為被上訴人己○○等五人是否有上訴人
    主張之醫療疏失行為？上訴人請求被上訴人六人連帶賠償20
    0萬元本息，是否有理由？
(一)、上訴人主張被上訴人己○○等五人就本件醫療行為有疏失，
    係以急診室醫師即被上訴人己○○將病人王仁勇分錯科別（
    分在新陳代謝科之慢性病房）；被上訴人己○○等五人未及
    時為病患王仁勇進行腦部檢查，以致未及早發現腦部出血病
    徵而加以治療；被上訴人丙○○、戊○○醫師誤診，並錯以
    Plavix藥物 (抗血栓用藥)治療以及被上訴人庚○○醫師在
    以Plavix藥物治療過程中，對病患王仁勇施行手術，終致病
    患王仁勇於92年8月6日因腦部血塊壓迫第4腦室合併水腦及
    急性小腦、中腦與橋腦梗塞及腦水腫死亡，被上訴人彰化基
    督教醫院未慎選醫師，應依民法第188條規定負連帶賠償責
    任等語為據。惟查：
　(1)本件醫療行為，經彰化地檢署檢察官調取病患王仁勇彰化基
    督教醫院之病歷正本乙冊及光碟片乙片後檢卷後送請彰化縣
    衛生局醫事審議委員會進行鑑定，經彰化縣92年度第4次醫
    事審議委員會決議，其鑑定結果為：「根據病歷記載，急性
    突發性小腦出血，屬急迫性，無法預測，若事先提早做電腦
    斷層診斷，可能對病情亦無顯著幫助；小腦出血，開刀手術
    有其急迫性」等語，有該決議書影本一份附在彰化地檢署93
    年度他字第76號卷可稽（見該案卷第101、102頁）。
　(2)嗣經彰化地檢署再將上揭病患王仁勇之病歷送行政院衛生署
    醫事審議委員會就被上訴人己○○等四人對於王仁勇之醫療
　　過程中，有無疏失乙節進行鑑定，鑑定結果亦認為被上訴人
  　己○○等四人均無醫療疏失等情，有行政院衛生署醫事審議
    委員編號0000000號鑑定書一份附於上開偵查卷可稽（見彰
    化地檢署93年度他字第76號偵查案卷第106-109頁），該鑑
    定書所據理由略以：「急診室紀錄無法顯示小腦出血現象
    ，收入新陳代謝科診療，是依其醫學專業及臨床數據判斷決
    定，無醫療疏失。新陳代謝科主治醫師謝方傑，住院醫師
    林鉅桓，對病患是否心肌梗塞危急性，已相當積極處理及治
    療，同時會診心臟科醫師丙○○共同診治。於7月29日14:00
    病患突發視力模糊、複視及不正常神經症候群時，且當時血
    壓為190/100mmH g，疑似高血壓性腦病變快速安排腦部電斷
    層檢查。於16:30 電腦斷層檢查結果呈現左小腦出血，立即
    會診神經外科處理，其處置並無不當。經心臟科醫師丙○
    ○會診後，並由心臟科主治醫師戊○○除建議給予阿斯匹靈
　　、CLEXANE及PLAVIX（家屬質疑的藥）預載4粒共300毫克（
　  10:50），後每天1粒外，並準備心導管檢查。乃依其專業判
    斷病患無法排除急性冠狀動脈症候群，建議給予以上藥物，
    符合給藥的標準並無不當。小腦出血已4公分大，同時破
    入腦室造成水腦情形合併神經症候群尤其意識障礙，依臨床
　　經驗及教科書所載手術取血塊是緊急手術必要處理方式，因
　  此鄭醫師手術的決定及時間性無庸置疑。至於病患已使用抗
    血小板凝集藥物的手術危險性，及出血位置特殊性，及此處
    手術危險度高及可能引起的併發症與結果，是否手術前有讓
    家屬清楚了解是本案的重點，但有手術及麻醉同意書。」等
    語，足以佐證。
　(3)另彰化地檢署針對上訴人主張被上訴人己○○等五人對病患
　  王仁勇施行腦部斷層檢查及施用Plavix藥物後手術時機是否
    適當一節，再送行政院衛署醫事審議委員會就：「施行腦
    部斷層檢查之時機為何？醫療上是否在患者出現何種病徵才
    施行？電腦斷層檢查是否有提早檢測並預防腦部疾病之功能
    ？本案醫師對病患進行電腦斷層檢查之時機有何不當之處？
    Plavix藥物之用藥時機及醫藥上之禁忌為何？本案醫師對
    病患施以Plavix藥物治療後，在7天內即施行手術，其依據
    為何？有何風險？其在風險評估及施行手術之時機下，是否
    為對病患最有利之醫療行為」等情再為鑑定結果，亦經上開
    鑑定單位認被上訴人等五人對病患王仁勇施行腦部斷層檢查
    及手術時機均無不當，有行政衛署醫事審議委員會編號0000
    000號鑑定書一份在彰化地檢署94年度偵續字第52號案卷為
    證（見彰化地檢署94年度偵續字第52號案卷第84-89頁），
    其鑑定書所據理由為：「一旦臨床醫師發現病人的症候呈
    現腦部功能缺損乃臨床身體檢查佐證臨床症狀缺損時，腦部
    的斷層檢查可協助醫師的判斷。本案為小腦出血，臨床常見
    症候為頭部暈眩、走路及肢體行動不協調易造成跌倒或合併
    視力模糊、噁心及嘔吐。而身體檢查出現眼振、手腳一邊不
    協調的小腦症狀。腦斷層檢查只能告知臨床醫師當時病人的
    腦部是否有病變，無法預知下一刻的事件是否發生，尤其是
    腦中風（包括腦梗塞或腦出血）。本案在急診時的記錄及檢
    查未顯現腦部急性症候，且有其它高血糖症候群及疑似心肌
    缺氧現象，未施行腦斷層檢查是依專業判斷進行，應可理解
    。7月29日14 時病人突發現力模糊、複視及不正常神經症候
    群, 且血壓為190/100mmHg，疑似高血壓性腦病變，並緊急
    安排腦部電腦斷層檢查的時機，並無不當。Plavix的治療
    適應症，依文獻主要為治療急性心肌缺血、急性中風及週邊
    血循環障礙。7月29日依心臟科醫師丙○○會診懷疑為急性
    冠狀動脈症候群，並給予Plavix（75亳克）預載量共4顆，
    是符合急性心股缺血的適應症。但此藥的副作用可能具有出
    血傾向，因此，病人若有出血傾性疾病易造成出血為主要禁
    忌。但7月29 日尚壓的腦部斷層檢查結，已呈現左小腦出血
    （大小4X4X4 公分大），同時有破入第三及四腦室及水腦現
    象。由於解剖位置靠近腦幹且血塊大，隨時會因急性水腫或
    繼續出血壓迫腦幹而威脅生命，因此，為挽救病人生命，冒
    出血風險而實施緊急手術常是臨床醫師的使命。」等語，已
    就其鑑定結果之理由詳予明。
　(4)再因本件上訴人對行政院衛生署醫事審議委員會上開之鑑定
　  結果仍表示不服，並在原審請求就下列疑點再為鑑定：彰
    化基督教醫院何以將病患王仁勇分在新陳代謝科（慢性病）
    病房？其判斷數據為何？病人有高血壓及頭痛之症狀，家
    屬請求己○○醫師作斷層掃描（下稱C.T.），何以未加以處
    理？急診室及新陳代謝科醫師拒絕為病人做C.T.，病歷無記
    錄，自然無法顯示小腦有出血現象，若當時作C.T.是否可檢
    查出該病情？且病人前有腦中風病史，是屬於腦中風之高危
    險群，做C.T.檢查是否應列入考量？病人死亡原因是腦溢
    血，是否服用Plavix藥物以後才造成腦部大量出血？且服用
    Plavix有其禁忌與警語（顱內出血的人不能服用，服用後七
    天內開刀會流血不止），病人是否住院時已顱內出血，或因
    未做C.T.無法測知，但病人服用了該藥四粒而致腦出血？
    又開刀前、後醫師始終不告知病人或家屬其預後結果，醫師
    是否有違反醫師法第12條之1規定之虞？且醫師不看診病人
    即開藥，是否已違反醫師法第11條第1項規定？」，原審因
    而再次送請行政院衛生署醫事審議委員會針對上開問題為鑑
    定結果，亦經該鑑定單位再次認定被上訴人己○○等五人對
    病患王仁勇之醫療過程中並無疏失一節，有行政衛署醫事審
    議委員會編號0000000號鑑定書一份在原審卷可稽（見原審
    卷第106-116頁），該鑑定書理由略為：「病人住進彰基
    時之檢查數據為血糖305mg/dl，交由新陳代謝科醫師先行處
    理，並無不妥，因為新陳代謝專科醫師皆具備一般內科醫師
    資格，雖不見得擅長心臟及腦血管疾病之治療，但亦有初步
    處理之能力；病歷記載急診醫師已發現Troponin-I為3.1ng/
    mL，住院照護時，由醫師持續追蹤並照會專科醫師，顯示其
    處置並無不當。腦出血，大多是由高血壓控制不良所造成
    ；臨床症狀之一為腦壓突然增高所引發的頭痛、暈眩、噁心
    及嘔吐等廣泛性症狀，根據之前的研究報告，上述症狀出現
    機率，往往不到50 % (Mohr,et.al.Neurology;1978)；故確
    切的診斷多需要血塊所在位置引起之可定位症狀，如出血於
    小腦而造成走路不穩，或一側肢體行動不協調。臨床上血壓
    昇高與頭痛之症狀並不具特異性，若無其它急性腦部症候，
    加上病例所記載之高血糖症候群與疑似心肌缺氧現象，在急
    診時未施行腦部斷層檢查，並無不當。病人7月28日持續
    頭痛並出現意識變化（嗜睡狀），護理記錄為E3M6V5，此症
    狀雖可懷疑為腦壓增高，但其特異性並不高，需加上其他證
    據才能判斷其真正病因。病人疑似急性心肌梗塞，血糖、血
    壓偏高，病歷記載並無顯示任何可定位性神經症狀，腦血管
    病變並非優先考量診斷；因此腦斷層攝影檢查為可選擇檢查
    ，而非急切需要選擇。且出血性腦中風多為急性發作，根據
    病歷記載7月29日14:30病人突發視力模糊、複視及不正常神
    經症候群，合理推斷此為小腦出血的可定位症狀，根據研究
    報告指出，這些症狀大多出現在出血腦壓增高後一至二小時
    內 (Mohr,et.al. Neurology; 1978)；因此可推斷7月29日
    為最可能之出血發病時間，且診治醫師立即安排腦部斷層檢
    查，並未拖延。病人具有腦中風之危險因素，並不代表必
    然發生腦中風；腦中風之診斷主要依照臨床症狀下判斷，再
    以腦部斷層或其他影像檢查做為佐證，因此並非以腦部斷層
    檢查篩檢是否發生腦中風。Plavix藥物雖有加重出血之危險
    性，但若無出血之任何臨床症狀，臨床上一般並不需事先安
    排腦部斷層檢查；況且心臟科會診後，依其專業判斷無法排
    除急性冠狀動脈症候群，建議給予相關且常用之藥物治療，
    自屬合理。彰基出具病歷摘要明載：After medical
    treatment, he was suffered from L't cerebellar
    hemorrhage.只是陳述病情進展之時間相關性，而非因果之
    關聯性。根據最近文獻報告，使用Plavix等抗凝血藥物發生
    腦出血的機會為每年0.3% to 0.6% (Hart et.al. Stroke;
    2005)，而在病人無法排除急性冠狀動脈症候群，且缺乏強
    烈證據顯示為腦出血的情況下，給予阿斯匹靈、Clexane及
    Plavix，並準備心導管檢查，符合給藥的適應症。腦部電
    腦斷層檢查結果呈現左小腦出血 (大小; 4X4X4公分大)，同
    時已破入第三及四腦室及水腦現象，急會診神經外科醫師庚
    ○○並建議緊急手術；雖然腦出血是否需要開刀引流仍有部
    分爭議，但最近的文獻仍贊成直徑大於3公分的小腦出血病
    患在72小時內接受開刀治療（Mayer et.al.Lancet Neurol;
    2005）。緊急考量之情況下，雖然已服用Plavix有可能出血
    之副作用，選擇開刀仍屬緊急救命之處置。腦部電腦斷層
    檢查，並非用於腦中風之預防性診斷或篩檢的工具；又電腦
    斷層檢查無法預見腦中風之發生。照會醫師會診病人後，
    與同事討論後建議原照護醫師使用那些藥物，並無違反醫師
    法第11條第1項規定；至於是否告知病人或家屬有關其治療
    開刀後之預期後果，因病歷並無記載是否詳細告知手術預後
    ，但家屬已簽署手術同意書，應已暸解其風險。」等語，有
    上開鑑定報告可佐。末查，被上訴人辛○○亦曾在病患之病
    歷上記載：「if any　signs of　stroke, do brain CT.」
    （譯文：如有中風症狀，做腦部CT檢查）等語，有92年7月2
    7日病歷表影本一份在本院卷可稽（見本院卷第68頁上訴人
    提出之病歷表影本），足認被上訴人辛○○醫師記載時病患
    尚無中風症狀，且診治病患之醫師亦已就有無做C.T.檢查之
    必要予以審酌，是上訴人質疑本件因被上訴人未做上開檢查
    ，而延誤病情，被上訴人有疏失等語，即無足取。
  (5)上訴人另主張本件被上訴人己○○將病患之心肌酵素指數
    troponinI3.1誤為0.3而認為心肌酵素指數穩定，自有醫療
    疏失等語。按上訴人上開主張係以彰基醫院出院病歷摘要影
    本、被上訴人在前開刑事案件中提出之答辯狀影本等件為據
    （見本院卷第89、90頁），惟為被上訴人否認，辯稱病患之
    心肌酵素指數0.3、3.1係92年7月26日當天早、晚不同時間
    點的指數，被上訴人並無誤認或疏失等語。按上訴人提出之
    病病歷摘要僅係病歷之摘要記錄，其病歷記載為何仍應以完
    整之病歷記錄為據，核先明。經查，0.3是病患92年7月26
    日早上11時之心肌酵素指數，而3.1係92年7月26日晚上10時
    之心肌酵素之指數，有病歷記錄可稽（見本院卷第130頁）
    ，是被上訴人在上開刑事案件中辯稱病患之心肌酵素指數穩
    定，應係指病患早上之指數，自無不合，上訴人主張被上訴
    人己○○誤認心肌酵素指數，而有疏失，尚有誤會，自無足
    取。
  (6)再本件被上訴人就病患所為之醫療行為，經前述鑑定單位數
    次鑑定結果，已就上訴人質疑問題，詳予審酌說明，核上開
    鑑定書記載之理由及結論並無明顯違背學術理論或經驗法則
    之處，自足採憑。上訴人據其他學術相關資料，質疑被上訴
    人之醫療行為有疏失之處，惟因其提出之學術資料，係屬通
    案之學說理論，僅足供參考，至個案情形如何，則應具體個
    別審究，難據之而認本件有疏失，本件上訴人上開質疑，均
    屬其因未具醫學專業背景所為之臆測推斷之詞，尚有未洽，
    自難採信。
(二)、末查，被上訴人己○○等五人因涉犯業務過失罪嫌刑事案件
    部分，業經彰化地檢署檢察官以不能證明其五人有醫療疏失
    為由，為不起訴處分（94年度偵續字第52、53號），經上訴
　  人聲請再議，亦經臺中高分檢署駁回其再議之聲請（95年度
    上聲議字第538號），嗣上訴人向原審法院聲請交付審判，
    因未委任律師提出理由狀，亦遭原審法院以其聲請程序不合
    法為由駁回其聲請（95年度聲判字第15號），並告確定等情
    ，有本院調取之上開刑事案卷可憑，是上訴人主張被上訴人
    己○○等五人就本件醫療過程有疏失，自無可採。
(三)、綜上，被上訴人己○○等五人既係基於病患當時之症狀，依
  　其臨床經驗及專業判斷而施以醫療行為，包括電腦斷層檢查
    、用藥、手術時機在內，均無任何不當之處，雖病人王仁勇
    最後仍因急救無效而死亡，惟被上訴人己○○等五人在醫療
    過程既無何注意義務之違反，而有何過失行為，則與病患王
    仁勇之死因當無相當因果關係。上訴人喪失親人之萬分哀慟
    ，雖可理解，惟上訴人既未能提出積極證據證明被上訴人己
    ○○等五人就本件醫療過程有過失，是其依侵權行為損害賠
    償請求權，請求被上訴人己○○等五人連帶給付其200萬元
    本息，並主張被上訴人彰化基督教醫院係被上訴人己○○等
    五人之僱用人，亦應連帶負上開損害賠償責任，自屬無據。
五、被上訴人己○○等五人在醫療過程中既無過失，與病患王仁
    勇之死因亦無相當因果關係，無須負侵權行為損害賠償責任
    ，既如前述，是其僱用人即被上訴人彰化基督教醫院亦無須
    負擔損害賠償責任。從而，上訴人基於侵權行為損害賠償請
    求權，請求被上訴人連帶賠償200萬元，及自起訴狀繕本送
    達翌日起至清償日止按年息百分之5計算之利息，核屬無據
    ，不應准許。原審因而為上訴人敗訴判決，核無不合。上訴
    論旨指摘原判決不當，求予廢棄改判，並擴張請求被上訴人
    連帶給付本金200萬元自起訴狀繕本送達起至清償日止按年
    息百分之5計算之利息，均無理由，應予駁回。
六、本件事證已臻明確，兩造其餘攻擊防禦方法及舉證，經審核
    後認對本件判決結果不生影響，毋庸一一論述，併予敘明。
據上論結，本件上訴及擴張之訴均為無理由，依民事訴訟法第46
3條、第385條第1項前段、第449條第1項、第78條，判決如主文
。
中　　華　　民　　國　　96　　年　　10　　月　　3 　　日
                  民事第六庭　　審判長法　官　袁再興
                                      法　官  吳惠郁
                                      法　官  陳賢慧
以上正本係照原本作成。
如對本判決上訴，須於收受判決送達後二十日內向本院提出上訴
書狀，其未表明上訴理由者，應於提出上訴後二十日內向本院提
出上訴理由書（須按他造人數附具繕本）。
上訴時應提出委任律師為訴訟代理人之委任狀。具有民事訴訟法
第四百六十六條之一第一項但書或第二項之情形為訴訟代理人者
，另應附具律師及格證書及釋明委任人與受任人有該條項所定關
係之釋明文書影本。
                                      書記官　金珍華
中　　華　　民　　國　　96　　年　　10　　月　　3 　　日
                                                      Ｃ
